【裁判字號】    94,訴,2367
【裁判日期】    950613
【裁判案由】    違反水利法
【裁判全文】
臺灣桃園地方法院刑事判決              94年度訴字第2367號
公  訴  人  臺灣桃園地方法院檢察署檢察官
被      告  丁○○
指定辯護人  本院公設辯護人乙○○
上列被告因違反水利法案件，經檢察官提起公訴（九十四年度偵
字第一五Ｏ三一號），本院判決如下：
    主  文
丁○○無罪。
    理  由
一、據能力部分：按被告以外之人於審判外之陳述，雖不符刑事
    訴訟法第一百五十九條之一至第一百五十九條之四之規定，
    而經當事人於審判程序同意作為證據，法院審酌該言詞陳述
    或書面陳述作成時之情況，認為適當者，亦得為證據。當事
    人、代理人或辯護人於法院調查證據時，知有同法第一百五
    十九條第一項不得為證據之情形，而未於言詞辯論終結前聲
    明異議者，視為有前項之同意，同法第一百五十九條之五定
    有明文。本件檢察官、被告於本院準備程序、審判期日對於
    本院提示之證據，均未表示爭執，是本院所調查之證據，依
    上開規定，均有證據能力。
二、公訴意旨略以：被告丁○○係桃園縣中壢市○○段一一三一
    、一一三四地號農地之所有權人，上開農地原係透過同地段
    一一一七之一、一一三二地號土地上之灌溉溝渠供水，上開
    灌溉溝渠並與同段一一二六、一一二九之一地號土地之灌溉
    溝渠相連，因上開一一一七之一地號土地上灌溉溝渠堵塞且
    地勢高於被告丁○○之農地，致無法引水至被告丁○○之農
    地，被告丁○○竟於民國八十八年間，未經主管機關核准，
    擅自僱工破壞並墊高地段一一二六、一一二九之一地號土地
    交界處之灌溉溝渠，以引水至被告丁○○之上開農地。嗣於
    九十四年五月間雨後，因前開灌溉溝渠墊高，水流無法順利
    宣洩，漫越溝渠而傾洩至與同段一一二六、一一二九之一地
    號土地毗連之告訴人戊○○所有同段一一二九地號農地，而
    嚴重積水無法耕作，致生損害於告訴人戊○○之權益，而認
    被告涉有違反水利法第九十一條第二項前段、第九十三條之
    罪嫌云云。
三、按犯罪事實應依證據認定之，無證據不得認定其犯罪事實，
    刑事訴訟法第一百五十四條第二項定有明文。又按水利法第
    九十一條第二項前段毀損水利設備致釀成災害罪，需被毀損
    之水利設備，失其全部或一部之效用為其構成要件。再按水
    利法第四十六條第一項係規定：興辦水利事業，關於防水、
    引水、蓄水、洩水、抽汲地下水、與水運有關、利用水力、
    其他水利等建造物之建造、改造或拆除，應經主管機關之核
    准。故行為人所為必須係興辦「水利事業」而建造、改造或
    拆除前揭水利建造物，始有依水利法第四十六條第一項規定
    取得主管機關核准之必要，並在行為人未取得核准即建造、
    改造或拆除前揭水利建造物而擅行或妨礙取水、用水或排水
    ，並因而損害他人權益時，進而成立本件水利法第九十三條
    第一項後段之罪，換言之，行為人若無違反水利法或主管機
    關依法所發有關水利管理命令，或依照該法或主管機關未依
    法發布有關水利管理命令者，縱有擅行或妨礙取水、用水或
    排水，因而損害他人權益者，依法即不構成水利法第九十三
    條第一項後段之擅行或妨礙取水用水排水罪。復按水利法第
    四十六條第一項所稱「興辦水利事業」，係指興辦水利法第
    三條所稱水利事業，而該法第三條規定就「水利事業」亦有
    定義明文如下：「本法所稱水利事業，謂用人為方法控馭，
    或利用地面水或地下水，以防洪、禦潮、灌溉、排水、洗鹹
    、保土、蓄水、放淤、給水、築港、便利水運及發展水力。
    」，從而，本件公訴人認被告係違反水利法第四十六條第一
    項規定未取得主管機關核准，擅行或妨礙取水、用水、排水
    ，因而損害他人權益，而涉犯水利法第九十三條第一項後段
    之罪，其前題仍須以行為人以興辦「水利事業」而建造、改
    造或拆除前揭水利建造物為構成要件，合先敘明。
四、本件公訴人認被告涉有前揭違反水利法罪嫌，除被告坦承在
    中壢市○○段一一二六號、一一二九之一號土地溝渠交接處
    有委請工人丙○○施工墊高外，無非以告訴人戊○○之指述
    、證人己○○、甲○之證述、地籍圖騰本、土地登記謄本、
    現場照片、現場勘驗筆錄等為其主要之依據。訊據被告丁○○雖坦承於八十八年間有在中壢市○○段一一二六號、一一
    二九之一號土地溝渠交接處，僱用工人丙○○施工墊高之事
    實，此部分並經告訴人劉秀妹指述及證人己○○證述在卷，
    並有照片九張、臺灣桃園地方法院檢察署檢查事務官履勘現
    場筆錄一份等附卷為憑（見交查卷第十七至二一頁、第三四
    頁、第四九頁，本院九十五年四月十一日、同年五月十九日
    審判筆錄），堪信為真實；惟其堅詞否認有何違反水利法犯
    行，辯稱：伊僅有僱用工人丙○○在中壢市○○段一一二六
    號、一一二九之一號土地溝渠交接處施工墊高，並無破壞該
    溝渠，且墊高後並未改變水流方向，現該處溝渠灌溉功能仍
    存在。而伊之農地本來就是靠一一二六號、一一二九之一號
    溝渠之水灌溉，告訴人稱伊原是用一一一七之一號、一一三
    二號溝渠灌溉，溝渠墊高後致水流方向改變，伊之農地改用
    同段一一二六號、一一二九一號溝渠供水均非實情等語。經
    查：
    (一)「中壢市○○段一一二六、一一二九之一地號土地係位於
      民國七十二年大崙農地重劃區內，依農地重劃條例暨同法
      施行細則規定略以：本條例主管機關：在中央為內政部；
      在直轄市為直轄市政府；在縣（市）為縣（市）政府；同
      法第三七條亦規定（略以）：重劃區內農田水利會管理之
      水路及有關水利設施，其用地登記為農田水利會所有‧‧
      ‧是大崙農地重劃區於七十二年間由桃園縣政府主辦，臺
      灣省農田水利會受委託承攬辦理重劃區○○○路之工程規
      劃、設計、發包、施工和監造驗收等工作，依規定程序應
      編製工程預算書圖，提經縣重劃委員會審議通過並需報經
      前省政府地政處核定後，方可據以辦理施設。據此，前揭
      地號之水路應屬主管機關核准之水利建造物。」等情，此
      有臺灣省桃園農田水利會九十五年三月二十九日桃農水管
      字第０九五０００二八０三號函暨後附之內政部八十八年
      七月十四日台（八八）內中地字第八八０二八六二號函、
      桃園縣政府七十三年度大崙農地重劃區總報告書影本各乙
      份附卷足憑，是被告施工墊高之中壢市○○段一一二六、
      一一二九之一地號土地之灌溉溝渠應屬主管機關核准之水
      利建造物，而有水利法第九十一條之適用，先予說明。雖
      辯護人以臺灣省桃園農田水利會以年代迄今已久為由，無
      法提出相關核准文件，而認上揭溝渠是否為主管機關核准
      之水利建造物即有疑義云云，然上揭溝渠既經臺灣省桃園
      農田水利依法經過審核、核定後而施設，該會就上揭溝渠
      是否為主管機關核准之水利建造物自知甚詳，尚難以該會
      因年代迄今已久，無法提出相關核准文件，遽認上揭溝渠
      非主管機關核准之水利建造物，附此敘明。
    (二)臺灣桃園地方法院檢察署檢察事務官於九十四年六月二十
      四日會同證人即臺灣省桃園農田水利會副管理師甲○前往
      中壢市○○段一一二六號、一一二九之一號、一一一七之
      一號、一一三二號、一一三三號、一一二九號土地勘驗，
      勘驗結果略為：「‧‧‧甲○表示一一二六號溝渠水坡度
      原設由一一二九之一號往一一三二號方向流動，現況也是
      如此‧‧‧」，此有臺灣桃園地方法院檢察署檢察事務官
      勘驗筆錄一紙附卷足憑（附交查卷第四九頁）。嗣證人甲○並於偵查中證述：被告有在中壢市○○段一一二六號、
      一一二九之一號土地的交界處溝渠墊高，但現狀坡度並沒
      有改變等語（見交查卷第六二頁），及於本院審理時證述
      ：被告墊高中壢市○○段一一二六號、一一二九之一號交
      界處溝渠後，該處之水利設備仍可繼續用，只是其上被墊
      高而已，並無其他被破壞情形，中壢市○○段一一二九號
      （即告訴人所有之土地）、一一三一號、一一三四號（後
      二者為被告所有之土地）土地均是以屬桃園大圳第八支線
      第四號池之同段一一二六號、一一二九之一號的水路灌溉
      ，水流只有一個方向，從桃園大圳第八支線第四號池往外
      流，因該池海拔較高，伊自八十八年七月十六日到職迄今
      ，水流方向都沒有改變等語在卷（見本院九十五年五月九
      日審判筆錄），並有臺灣省桃園農田水利會桃園大圳第八
      支線第四號池灌溉基本圖、水路系統圖、被告之會員地籍
      冊影本附卷可佐（附本院卷）。按證人甲○為臺灣省桃園
      農田水利會之副管理師，並兼草漯工作站之助理站務，負
      責桃園大圳第八支線灌溉管理業務，且自八十八年七月十
      六日起任職迄今，對於現場之灌溉情形，應知之甚稔，且
      其乃本件之案外人，其證詞當無偏頗被告之虞，是其證詞
      足以採信。又證人己○○、庚○○於本院審理時亦證述：
      被告在中壢市○○段一一二六號、一一二九之一號交界處
      溝渠部分是僱工墊高，墊高後該處並無浸蝕護岸、河岸土
      壤崩落之情形等語，而觀諸現場照片，坐落中壢市○○段
      一一二六號、一一二九之一號交界處溝渠僅有被墊高，而
      無被破壞，現狀仍有水流，護岸未被浸蝕、亦無土壤崩落
      情形一節，此有現場照片九張附卷可憑（見交查卷第十七
      至二一頁）。從而，足認坐落中壢市○○段一一二六號、
      一一二九之一號交界處溝渠僅於八十八年間有墊高，迄今
      仍供同段告訴人、被告所有之土地給水，當無因被毀損而
      失其全部或一部之效用之情事。是公訴人認被告有破壞中
      壢市○○段一一二六號、一一二九之一號交界處之溝渠，
      尚乏憑據。
    (三)被告係將灌溉其土地之坐落中壢市○○段一一二六號、一
      一二九之一號交界處溝渠墊高，仍可繼續使用之事實，業
      如前述。依此，被告於既有之溝渠墊高之行為，並不影響
      原有之水路，並無用人為方法控馭或利用地面水或地下水
      之情形，與水利法第四十六條第一項所稱「興辦水利事業
      」之規定不符，自毋庸事先經主管機關之核准。
    (四)再證人甲○於本院審理時亦證述臺灣省桃園農田水利會並
      未就被告墊高處之水利建造物特別發布水利管理命令等語
      ，且臺灣省桃園農田水利會亦函覆：「另有關『一一二六
      、一一二九之一地號土地之水利設備有無發布水利管理命
      令』乙節，查中壢市○○段一一二六、一一二九之一地號
      二筆土地，亦位處民國七十二年大崙農地重劃區內，係依
      據農地重劃條例第三七條規定登記為農田水利會所有，並
      由農田水利會管理、維護之。同法施行細則第五三條第二
      項亦規定（略以）：重劃區農田水利會管理之水路及水利
      設施，其工程由農田水利會辦理者，於工程驗收後，縣（
      市）主管機關應將地籍及有關資料，交為農田水利會逕為
      接管‧‧。」，此有該會九十五年五月二十四日桃農水管
      字第０九五０００四六三九號函附卷足憑（附本院卷），
      足證主管機關並未針對該土地發布水利管理命令甚明。
    (五)至告訴人戊○○於本院審理時指述及證人己○○、庚○○
      於本院審理時均證述：被告、告訴人之土地於七十二年至
      八十八年間是使用大崙工作站所屬中壢市○○段一一一七
      之一號灌溉溝渠之水，而被告於八十八年間僱工破壞上揭
      一一一七之一號、一一二六號、一一三二號土地交接之三
      岔水門後，致水流方向改變，被告、告訴人才使用草漯工
      作站所屬一一二六號、一一二九之一號之水利設備云云。
      惟查：
      (1)告訴人向臺灣桃園地方法院檢察署對被告提出告訴時，
        其具狀表示告訴人所有之中壢市○○段一一二九號土地
        原係使用一一二六號、一一二九之一號之溝渠供水等語
        （見交查卷第一頁），且證人庚○○於本院審理時證述
        ：「（問：一一二九之一、一一二六的溝渠，戊○○具
        狀表示原本是用這二條水溝供水，是否如此？）是。」
        等語。從而，告訴人、證人己○○、庚○○指稱：被告
        僱工破壞一一一七之一號、一一二六號、一一三二號土
        地交接之三岔水門後，致水流方向改變，告訴人才使用
        一一二九之一地號之水利設備云云，啟人疑竇。
      (2)又臺灣桃園地方法院檢察署檢察事務官於九十四年六月
        二十四日會同證人甲○前往中壢市○○段一一二六號、
        一一二九之一號、一一一七之一號、一一三二號、一一
        三三號、一一二九號土地勘驗，勘驗結果略為：「甲○
        表示一一一七之一該水道係回歸水，被告可利用，但被
        告原本即可使用一一二六號之水源‧‧‧」，核與被告
        供述：伊之農地自六十五年間起至七十八年間止，均使
        用桃園農田水利會桃園大圳第八支線第四號池屬草漯工
        作站範圍的水灌溉，是靠中壢市○○段一一二六號、一
        一二九之一號溝渠之水供給等語相符，復有臺灣省桃園
        農田水利會徵收單影本二七紙附卷足憑（附本院卷），
        足認告訴人、證人己○○、庚○○指稱：被告、告訴人
        之土地於七十二年至八十八年間是使用大崙工作站所屬
        中壢市○○段一一一七之一號灌溉溝渠之水云云，顯不
        實在。雖證人甲○係於八十八年七月十六日始派任負責
        桃園大圳第八支線灌溉管理業務，惟其所述水路供水情
        形，與卷附之臺灣省桃園農田水利會徵收單影本二七紙
        顯示被告原係草漯工作站之會員，而使用草漯工作站範
        圍之水源吻合，是其證詞之真實性應無疑義，附此敘明
        。
      (3)又證人甲○於偵查中證述：「‧‧‧三岔口部分，原告
        （指告訴人）稱有設水門被破壞，但依據紀錄，並沒有
        水門拆除費之預算，表示原應無水門‧‧‧」等語，並
        於本院審理時證述：「（問：告訴人指稱一一二六、一
        一一七之一、一一三二號的交界處有一個水門，你剛才
        稱依據水利會的資料沒有水門的資料，假如真的有水門
        ，水門是否是你們水利會設置的？）不是，因為我們水
        利會沒有資料，假如是有，也不可能是我們水利會設置
        的，我們水利會根本沒有該資料，若是有，我們會有施
        工資料‧‧‧」等語明確。是被告辯稱伊沒有破壞水門
        等語，應堪採信。從而，告訴人、證人己○○、庚○○
        指稱：被告於八十八年間僱工破壞一一一七之一號、一
        一二六號、一一三二號土地交接之三岔水門後，致水流
        方向改變云云，自屬虛妄。
    (六)另告訴人、證人己○○、庚○○均稱被告將中壢市○○段
      一一二六號、一一二九之一號土地接界處墊高後，導致告
      訴人於同段一一二九號土地只要遇大雨就會淹水云云，然
      告訴人、證人己○○、庚○○於本院審理中企圖誤導被告
      原係使用同段一一一七之一號、一一三二號溝渠灌溉，於
      八十八年間被告僱工破壞同段一一一七之一號、一一二六
      號、一一三二號土地交接之三岔水門致水流方向改變，業
      如前述，是渠等指稱被告將中壢市○○段一一二六號、一
      一二九之一號土地接界處墊高後，導致告訴人於同段一一
      二九號土地只要遇大雨就會淹水云云，是否屬實，即有可
      疑。況被告墊高溝渠並不影響原有水路功能，業如前述，
      參以被告係於八十八年間為墊高之行為，而告訴人僅提出
      九十四年五月間其農地淹水照片，惟八十八年至九十四年
      五月止，歷經多次颱風、水災，苟告訴人土地遭水淹沒係
      肇因被告墊高之行為，何以告訴人無法提出於該段期間之
      颱風、水災受損之證據，而檢察官迄未舉出告訴人之土地
      遭受水淹，與被告上揭填高溝渠之行為間，確有因果關係
      之證據，以實其說，是並無證據證明告訴人指述被告墊高
      溝渠之行為，有何損害告訴人之權益，附此敘明。
五、 綜上所述，本件被告僅於原有溝渠交界處墊高，迄今仍供
     同段告訴人、被告所有之土地給水，自無毀損溝渠而失其
     全部或一部之效用之情事，從而被告之行為，並不該當水
     利法第九十一條第二項、第一項「毀損」之構成要件。又
     被告於原有溝渠交界處墊高之行為，並非水利法第四十六
     條第一項所指之興辦水利事業，依法不需經過主管機關之
     核准，且主管機關亦未針對該土地發布水利管理命令，是
     被告未經核准而墊高並不違水利法第九十三條第一項之規
     定，況被告墊高行為亦無證據證明與告訴人農地淹水有因
     果關係，致告訴人權益受損。此外查無其他積極之證據證
     明被告有公訴人所指違反水利法犯行，自不能證明其犯罪
     ，應為被告無罪之諭知。
據上論斷，應依刑事訴訟法第三百零一條第一項，判決如主文。
本案經檢察官李允煉到庭執行職務
中    華    民    國    95    年    6     月    13    日
                  刑事第一庭  審判長法  官  曾淑華
                                    法  官  王耀興
                                    法  官  黃梅淑
以上正本證明與原本無異。
如不服本判決，應於判決送達後10日內向本院提出上訴狀（應附
繕本），上訴於臺灣高等法院。
                                    書記官  魏里安
中    華    民    國    95    年    6     月    13    日


司法院資訊處製作；財團法人民間司法改革基金會備份。
